【裁判字號】    96,上,614
【裁判日期】    970129
【裁判案由】    撤銷協議
【裁判全文】
臺灣高等法院民事判決                   96年度上字第614號
上  訴  人  甲○○
訴訟代理人  王有民律師
複  代理人  洪主雯律師
被  上訴人  乙○○
訴訟代理人  余敏長律師
上列當事人間請求撤銷協議事件，上訴人對於中華民國96年5月
31日臺灣臺北地方法院96年度訴字第882號第一審判決提起上訴
，本院於97年1月15日言詞辯論終結，判決如下：
    主    文
上訴駁回。
第二審訴訟費用由上訴人負擔。
    事    實    及    理    由
一、本件上訴人主張略以：兩造合夥經營餐飲業，在台北市市○
    ○道○段181號1樓開設花雕雞小吃館（下稱市民店，登記被
    上訴人為負責人），另在台北市○○路170號1樓開設有雞廚
    房小吃館（下稱吉林店，登記上訴人為負責人），均使用「
    一品花雕雞」招牌。但被上訴人於95年3月16日以合夥資金
    擅自將系爭商標登記為其所有。旋趁上訴人急迫、輕率、無
    經驗之際，以市民店既登記於被上訴人名下，自95年4月1日
    將禁止上訴人進入店內營運為由，使上訴人於95年3月31日
    簽署一品花雕雞股權協議書（下稱系爭協議書），第條第
    III款約定市民店分予上訴人、吉林店分予被上訴人，同條第
    Ⅳ款將系爭商標權分予被上訴人，上訴人僅能使用至95年12
    月31日。惟按合夥事業最有價值財產為系爭商標，而上訴人
    與兄長王嵩華等人在市民店、吉林店出資比例均逾50%，竟
    由被上訴人分得吉林店，上訴人僅取得市民店，已屬不利；
    況上訴人幾近放棄系爭商標權利，顯失公平。再者，被上訴
    人於95年5月即在市民店旁開設「一品花雕雞」分店，足以
    印證被上訴人刻意設計，使上訴人簽署顯失公平之協議書第
    條第Ⅳ款，爰依民法第74條撤銷該條款等語。於原審聲明
    ：兩造於95年3月31日訂立一品花雕雞股權協議書第條Ⅳ
    款之法律行為應予撤銷（原審為上訴人敗訴判決，上訴人提
    起上訴）。並上訴聲明：(一)原判決廢棄。(二)上開廢棄部份，
    兩造於95年3月31日訂立一品花雕雞股權協議書第條第Ⅳ
    款之法律行為應予撤銷。
二、被上訴人則以：兩造於89年間合夥經營「一品花雕雞」市民
    店與吉林店，因被上訴人經營手法靈活、口味獨到且服務優
    良，業績蒸蒸日上，而廣為消費者熟知，被上訴人遂向經濟
    部智慧財產局註冊系爭商標使用。嗣因上訴人個人因素、預
    支薪資等情，兩造協議拆夥，將業績較佳之市民店分予上訴
    人，被上訴人則分得吉林店，並約定上訴人得使用系爭商標
    至95年12月31日止，因而簽訂系爭協議書。其中第條第Ⅳ
    款僅係確認、宣示上訴人就系爭商標使用期間，並非財產上
    給付或為給付之約定，與民法第74條要件不符。再者，該條
    所稱顯失公平，應衡酌客觀情形及誠信原則，於「極為不公
    平，不宜以如此不公正方式獲取暴利者」始屬之，然系爭協
    議書係上訴人擬妥後傳真給被上訴人磋商，上訴人且由兄長
    王嵩華協同修訂條款後，再在林孜俞律師見證方由兩造雙方
    簽署，並非利用上訴人急迫、輕率、無經驗而簽訂等語，資
    為抗辯。並聲明：上訴駁回
三、兩造不爭執事實：
  (一)兩造自89年起合夥經營餐飲業，已開設市民店與吉林店，分
    別登記被上訴人、上訴人為負責人。
  (二)被上訴人向經濟部智慧財產局申請註冊系爭商標，編號第00
    000000號，使用於餐廳、備辦延席、代預訂餐廳、點心吧、
    外燴，權利期間自95年3月16日至105年3月15日；及第00000
    000號，使用於花雕雞，權利期間自95年4月1日至105年3月
    31日。
  (三)兩造於95年3月31日經訴外人王嵩華、林孜俞陪同，簽署一
    品花雕雞股權協議書。載明被上訴人就市民店股權為45% ，
    上訴人亦為45%，其兄長王嵩華為10%，被上訴人就吉林店股
    權為38.9929%，上訴人亦為38.9929%，王嵩華為10%，其餘
    股權為他人所有；市民店與吉林店以1:1之比例換股。第
    條第III款約定自同年4月1日起市民店歸上訴人、吉林店歸被
    上訴人，同條第Ⅳ款約定：「乙方（指上訴人）及市民店使
    用「一品花雕雞」品牌商標須於95年12月31日前更換，放棄
    使用，爾後亦不得藉故恢復使用、登記營業名稱，亦不得更
    換營業地址使用。」。當時市民店每月獲利約新臺幣（下同
    ）243萬元，吉林店每月獲利約217萬元。
四、本件爭點為：上訴人主張被上訴人趁其急迫、輕率、無經驗
    而令其簽署顯失公平之系爭協議書第條第Ⅳ款，為此依民
    法第74條訴請撤銷該部分法律行為云云。被上訴人辯以系爭
    協議書第條第Ⅳ款並非財產給付之約定，況兩造係基於公
    平與衡平原則始達成協議，無從依上述規定撤銷，茲就兩造
    論點分述如下：
  (一)按解釋意思表示，應探求當事人之真意，不得拘泥於所用之
    辭句，民法第98條定有明文。解釋當事人所立書據之真意，
    以當時之事實及其他一切證據資料為其判斷之標準，不能拘
    泥字面或截取書據中一二語，任意推解致失真意，有最高法
    院19年上字第28號判例可考。次按法律行為，係乘他人之急
    迫、輕率或無經驗，使其為財產上之給付或為給付之約定，
    依當時情形顯失公平者，法院得因利害關係人之聲請，撤銷
    其法律行為或減輕其給付，民法第74條第1項定有明文。法
    院依民法第74條第1項之規定撤銷法律行為，不僅須行為人
    有利用他人之急迫、輕率、或無經驗，而為法律行為之主觀
    情事，並須該法律行為，有使他人為財產上之給付或為給付
    之約定，依當時情形顯失公平之客觀事實，始得因利害關係
    人之聲請為之，亦有最高法院28年上字第107號判例意旨可
    稽。
  (二)系爭協議書第條共12款，就換股比例、市民店與吉林店分
    配、系爭商標分配、現金補足、店面負責人變更與帳目結算
    等多項內容逐一約定（見原審調解卷第6至7頁），依其內容
    實係兩造就合夥資產負債綜合整理再為分配，並非單純宣示
    、確認財產權行為。其中第條第Ⅳ款約定：「乙方（指上
    訴人）及市民店使用「一品花雕雞」品牌商標須於95年12月
    31 日前更換，放棄使用，爾後亦不得藉故恢復使用、登記
    營業名稱，亦不得更換營業地址使用。」等文字，究其真意
    ，係兩造合意將系爭商標分予被上訴人，但授權上訴人與市
    民店使用至95年12月31日止，自屬財產給付之約定。被上訴
    人謂該條款純屬確認、宣示性質云云，顯與兩造真意不符，
    自非可取。
  (三)證人即上訴人兄長王嵩華於臺灣臺北地方法院95年度易字第
    2882 號違反商標法案件證稱：95年3月31日協議時我比較晚
    到，我比他們晚到約半個小時，我在裡面協商大約有兩小時
    以上。我得到的訊息是我們私底下談就好，是我弟弟（指上
    訴人）告訴我這個時間談拆夥事宜。被上訴人表示協議不成
    ，4 月1日要把市民店及系爭商標歸於他所有，我們不同意
    ，但很無奈，因為市民店和商標都是登記名被上訴人名下。
    當時對協議書上「乙方或」有爭執，被上訴人和我商量再爭
    下去會什麼都沒有得到，我認為改成「乙方及」就是上訴人
    及市店都可以用，所以才會去簽署協議。當初系爭商標是用
    市民店名字去登記，因為當時市民店是被上訴人的，所以用
    他名義去登記，是多數股東同意的。簽協議時，我表示不接
    受這樣的安排，但是我不懂法律，我以為登記是他的，就是
    他的，所以我弟弟才會簽署，我沒有簽署是因為我不贊成等
    語（見本院卷第39頁背面至40頁背面筆錄）。上訴人亦在該
    案95 年11月3日偵查庭自承：系爭協議書在網咖裡面定稿後
    ，王嵩華當場用他帶的電腦打出協議書，協議書文字原是「
    乙方或」，後來改成「乙方及」，當天有爭執，但是我最後
    在協議書上簽名等語（見原審卷第28頁正面）。依王嵩華與
    上訴人說詞，可知兩造當天在網咖協商數小時後，方由合夥
    人之一王嵩華製做協議書，並無上訴人所稱急迫情事。
  (四)證人林孜俞律師亦在該案證稱：系爭協議書是我簽名見證，
    被上訴人是我朋友，他請我幫忙看契約有何需要注意的地方
    ，他在在簽約前一天傳真一份內容差不多的協議書給我看，
    說是甲○○（即上訴人）擬定的。印象比較深是持股比例有
    更動，原來不是1：1，但簽約當天改為1：1，另外還有商標
    部分本來是沒有『乙方及』這三個字，會加入這三個字是我
    提議的，因為我跟上訴人說市民店並不是人，所以一定要在
    前面加一個簽約的人。當時有協議拆夥後商標示要給被上訴
    人使用，甲○○分得市民店只能使用該商標到95年12月31日
    。王嵩華依照協議結果把契約修改後給大家簽名，我建議最
    好所有股東都簽名，但是最後只有兩造簽名。協議地點在民
    生東路的一家網咖那邊，不清楚是誰選地點。協議過程沒有
    不愉快，也沒有脅迫，但不清楚上訴人心裡怎麼想，從表情
    上看不出來。當天共商談大約一、二小時的時間，我沒有跟
    其他股東談，不清楚兩造先前是否跟其他股東談過。那天被
    上訴人哥哥也有一起過去，他們並沒有任何壓迫甲○○情形
    等語（見原審卷第26背面至27頁背面筆錄）；核與證人王嵩
    華上述證詞相符，可見兩造至少在簽約前一日已交涉，上訴
    人仍有相當時間考慮被上訴人提議合理與否。
  (五)依上所述，足見系爭協議係在兩造充分溝通意見，互相退讓
    後所為約定，與「急迫」「輕率」要件已不相符，再者，上
    訴人為五專畢業並役畢（見原審卷第37頁），與被上訴人同
    係60年出生（見本院卷第63頁筆錄），自89年即合夥經營餐
    飲業，已開設二家店面，於簽署系爭協議書時均34歲餘，應
    認二人社會經驗相當，上訴人空言其在急迫、無經驗情形下
    簽署系爭協議書第條第Ⅳ款，復未舉證證明，顯非可採。
    何況，系爭協議書當事人部分僅有兩造，上訴人親友王嵩華
    等人並未參與，第貳條載明兩造就市民店股權同為45%，就
    吉林店股權同為38.9929（見原審調解卷第6頁），二人出資
    比例既相同，然上訴人分得每月獲利約243萬元之市民店，
    被上訴人所分得吉林店每月獲利僅217萬元，如未以系爭商
    標或其他財產補充，將對被上訴人較不利。又，上訴人認系
    爭商標價值320萬元，其中一半歸上訴人，此有電話查詢登
    記表一份在卷（見原審調解卷第9頁），則系爭協議書第
    條第Ⅳ款將系爭商標分予被上訴人，但授權上訴人使用至95
    年年底，尚稱合理。上訴人雖認系爭商標價值1300餘萬元，
    並舉被上訴人附帶民事訴訟起訴狀為證（見本院卷第138頁）
    ；然被上訴人於96年1月26日提起附帶民事訴訟時，系爭商
    標價值與95年3月31日協議當天價值不可同日而言，是上訴
    人辯稱協議書第條第Ⅳ款顯失公平，亦非可取。
五、綜上所述，上訴人主張不足採信，被上訴人抗辯尚屬可信。
    從而，上訴人依民法第74條訴請撤銷系爭協議書第條第Ⅳ
    款，為無理由，應予駁回。原審為上訴人敗訴之判決，並無
    不合。上訴意旨指摘原判決不當，求予廢棄改判，為無理由
    ，應予駁回。
六、本件為判決基礎之事證已明，兩造其餘主張、陳述及所提證
    據，經審酌後，認均與本件結論無礙，不再一一論列，併予
    敘明。
七、據上論結，本件上訴為無理由，依民事訴訟法第449條第1項
    、第78條，判決如主文。
中    華    民    國    97    年    1     月    29    日
                    民事第十三庭
                        審判長法  官  黃嘉烈
                              法  官  許文章
                              法  官  吳燁山
正本係照原本作成。
如不服本判決，應於收受送達後20日內向本院提出上訴書狀，其
未表明上訴理由者，應於提出上訴後20日內向本院補提理由書狀
（均須按他造當事人之人數附繕本）上訴時應提出委任律師或具
有律師資格之人之委任狀；委任有律師資格者，另應附具律師資
格證書及釋明委任人與受任人有民事訴訟法第466條之1第1項但
書或第2項（詳附註）所定關係之釋明文書影本。
中    華    民    國    97    年    1     月    29    日
                              書記官  于  誠
附註：
民事訴訟法第466條之1（第1項、第2項）：
對於第二審判決上訴，上訴人應委任律師為訴訟代理人。但上訴
人或其他法定代理人具有律師資格者，不在此限。
上訴人之配偶、三親等內之血親、二親等內之姻親，或上訴人為
法人、中央或地方機關時，其所屬專任人員具有律師資格並經法
院認為適當者，亦得為第三審訴訟代理人。


司法院資訊處製作；財團法人民間司法改革基金會備份。
